【裁判字號】    98,訴,204
【裁判日期】    981130
【裁判案由】    租佃爭議
【裁判全文】
臺灣宜蘭地方法院民事判決               98年度訴字第204號
原      告  辛○○○
            庚○○
            己○○
            戊○○
兼  共  同
訴訟代理人  乙○○
被      告  丙○○
兼  上一人
訴訟代理人  甲○○
被      告  壬○○○
兼  上一人
訴訟代理人  丁○○
上列當事人間租佃爭議事件，本院於98年11月12日言詞辯論終結
，判決如下：
    主  文
被告應將原告共有坐落宜蘭縣壯圍鄉○○段八０四、八０五、八
三三、八三四、八三四之一地號土地，返還全體原告。
訴訟費用新台幣肆仟肆佰伍拾元由被告連帶負擔。
    事  實  及  理  由
甲、程序方面：
    按出租人與承租人間因耕地租佃發生爭議時，應由當地鄉（
    鎮、市、區）公所耕地租佃委員會調解；調解不成立者，應
    由直轄市或縣（市）政府耕地租佃委員會調處；不服調處者
    ，由直轄市或縣（市）政府耕地租佃委員會移送該管司法機
    關，司法機關應即迅予處理，並免收裁判費用。前項爭議案
    件非經調解、調處，不得起訴，耕地三七五減租條例（下稱
    減租條例）第26條第1項、第2項前段定有明文。本件兩造間
    就原告等人所有坐落宜蘭縣壯圍鄉○○段第804、805、833
    、834、834之1地號土地等5筆土地之租佃關係是否存在發生
    爭議，案經宜蘭縣壯圍鄉公所耕地租佃委員會調解及宜蘭縣
    政府耕地租佃委員會調處，因原告不服調處，由宜蘭縣政府
    移送本院，此有該府民國98年6月10日府地權字第
    0980082029 號函及所附卷宗之調解程序筆錄、調處程序筆
    錄可稽，是本件起訴合於上開規定，先此敘明。
乙、實體方面：
一、原告起訴主張：緣坐落宜蘭縣壯圍鄉○○段第804、805、83
    3、834、834之1地號土地為非都市特定農業區農牧用地，所
    有權人即原告與被告訂有三七五減租租約。95年間原告發現
    系爭804地號土地被訴外人闢建為道路使用，遂要求被告善
    盡管理人之責，予以排除恢復，但被告消極不予理會。97年
    12 月間又發現系爭805地號土地面臨馬路前段長23.5公尺、
    寬6 公尺被承租人鋪設成碎石道路，供永美路3段18號工廠
    運貨通行之用，其餘部分則雜草叢生、荒蕪遍野沒有從事農
    作。按承租人違反減租條例第16條第2項規定，原訂租約無
    效；其無效之範圍，係以租約所訂之土地全部為準；如同一
    租約內有多筆土地，承租人其中1筆或數筆不自任耕作者，
    原訂租約全部為無效，其尚自任耕作部分之土地，亦失其租
    賃依據（最高法院70年台上字第4637號判例、80年台在字第
    15號判例、73年度台上字第112號判決意旨參照）。而系爭
    三七五租約之登記，有礙於原告所有權之行使，且原告現仍
    占有系爭土地，故依民法第767條規定，請求被告將系爭三
    七五租約登記予以塗銷，並將系爭土地返還全體共有人。爰
    為訴之聲明：如主文所示。
二、被告則以：系爭804地號土地在繼承之前就已是既成道路，
    也是原告在繼承之前就是既成道路，此部分鄉公所已經編為
    永美路12巷，且其內有4戶需通行該既成道路，如果伊等強
    行刨除路面會有刑事責任，故此非伊未善盡佃農管理之責任
    ；且伊在繼承之初，就以存證信函告之地主土地有被佔用鋪
    設道路之情形。系爭805地號土地部分，繼承後伊有種植果
    樹、竹筍，此部分若地主要求回復成水田耕作水稻，伊隨時
    可以配合；系爭805地號土地於80年間向當時出租人吳阿泉
    （即原告乙○○之父）口頭商議約定，並經吳阿泉先生首肯
    ，同意將該部土地前方填土，以利進出農舍，置放雜物農具
    使用，餘後方0.0195公頃面積仍實際有耕作生產農作物，此
    乃吳老先生之善舉，且該用地早期作農用之出入通行應屬農
    業不可分之設施，故應無違反減租條例第16條第1項規定，
    該地碎石伊已於95年間刨除恢復農用，可能因雨水沖刷至碎
    石裸露，伊已於97年12月26日立即改正，僱工刨除剩餘之碎
    石並種植農作物，以符規定並以最大誠意正與原告洽談價購
    該筆土地事宜等語，資為抗辯。並為答辯聲明：請求駁回原
    告之訴。
三、查本件兩造對系爭土地為原告共有，兩造間就系爭土地有三
    七五租約關係等情，並不爭執，且有系爭土地登記謄本、宜
    蘭縣壯圍鄉圍間字第134號租約可佐，是上開事實，堪以認
    定為真實。
四、本件經本院整理，並為兩造所同意爭點，為被告就系爭承租
    之耕地是否有不自任耕作之情形，而使租約無效，原告得主
    張收回耕地？茲認定如下：
(一)、按承租人應自任耕作，並不得將耕地全部或一部轉租於他人
    。承租人違反前項規定時，原訂租約無效，得由出租人收回
    自行耕種或另行出租。減租條例第16條第1項、第2項定有明
    文。所謂承租人應自任耕作，係指承租人應以承租之土地供
    自己從事耕作之用而言；如承租人以承租之土地建築房屋居
    住或供其他非耕作之用者，均不在自任耕作之列，最高法院
    著有70年台上字第4637號判例可資參照。次按減租條例第16
    條第2項規定，所稱之原訂租約無效，係指承租人違反上揭
    規定時，原訂租約無待於另為終止表示，當然向後失其效力
    ，租賃關係因而歸於消滅；耕地三七五減租條例16條第2項
    ，所謂租人將耕地全部或一部轉租他人者，原訂租約無效，
    依其規定之本旨推之，自係指全部租約無效而言，最高法院
    亦分別著有70年台上字第4637號、80年台再字第15號、46年
    台上字第57號判例可資參照。是承租人不自任耕作之情形，
    縱僅存在於承租土地之一部，不論其面積多寡，全部租約亦
    屬無效，該無效乃於上開行為發生時即當然歸於無效。
(二)、經查，系爭坐落宜蘭縣壯圍鄉○○段第804、805、833、834
    、834之1地號土地為原告所共有，兩造前就上開土地訂有三
    七五租約（即宜蘭縣壯圍鄉圍間字第134號耕地三七五租約
    ），約定由被告向原告承租上開農地，每年應繳正產品即稻
    谷分別為32、201、626、737、368台斤，可知本件係為栽培
    農作物而簽訂之耕地租佃契約。原告主張其於95年間發現系
    爭804地號土地遭第三人鋪設柏油路工作通行使用；97年12
    月間發現系爭805地號土地面臨馬路（永美路）遭鋪設成碎
    石道路，供後方工廠運貨出入使用（97年12月5日現場照片
    ，壯圍鄉公所租佃爭議調解卷宗），被告旋依減租條例規定
    向壯圍鄉公所申請調解，經壯圍鄉公所於97年12月29日對系
    爭804、805地號土地作成會勘紀錄表所示資料為：「農經課
    ：該二筆土地804、805地號，目前部份土地未作農業使用。
    」、「工務課：經現勘，804及805部份土地，現鋪設瀝青，
    做道路使用。」、「民政課：現況有部份供道路使用，餘種
    植竹木、蔬菜。」及現場照片3張（壯圍鄉公所前揭卷宗，
    宜蘭縣壯圍鄉公所97年12月30日壯鄉民字第09700131 65號
    函），則系爭805地號土地部分未為耕作使用至為明顯。另
    經本院至現場履勘結果，系爭5筆土地其中833、834、834之
    1地號土地目前休耕，其上無任何建物，805地號土地種有約
    100公分高之香蕉樹數枝，地面為碎石地，另有部分鋪設為
    柏油路，804地號土地全部為柏油路面，經編定為壯圍鄉○
    ○路○段12巷，巷內有同巷2、6、8、10號門牌建物4棟。是
    以，系爭805地號土地部分原未為耕作之用，係碎石路面供
    通行之用，至本院98年9月4日現場履勘所見之香蕉樹、芭樂
    樹，實栽種未久，碎石礫遍佈亦不利於作物之生長、機械之
    翻作，是上開作物應係被告臨訟所植，是伊等確有部分承租
    耕地未自任耕作情事，洵堪認定。
(三)、至被告辯稱其係原告之被繼承人吳阿泉當年口頭承諾，同意
    將該部土地前方填土，以利進出農舍等語，惟為原告所否認
    。按當事人主張有利於己之事實者，就其事實有舉證之責任
    。民事訴訟法第277條定有明文。又按民事訴訟舉證責任之
    分配，旨在使提出有利於己之主張者，負有舉證證明其權利
    存在之事實，如無法積極舉證證明其權利存在，即應受不利
    之判斷。本件被告就此一抗辯，並未提出任何證據以實其說
    ，自系爭租約上亦無該等約定之記載，依上開說明，被告即
    應就伊等無法舉證之事實，承受不利益之判斷。況若被告所
    辯可採，何以將系爭805地號土地部分本係供農舍通行用之
    碎石路予以刨除，復種植香蕉樹、芭樂樹於其上，此益徵被
    告所述，與事實有所不符，自非可採。又系爭土地現由被告
    占有中，此為兩造所不爭執，並經本院至現場履勘屬實，而
    系爭三七五租約因部分未自任耕作，有無效原因，依上開判
    例應認已全部歸於無效，而除此之外被告復未提出其他可合
    法占有系爭土地之權源，則被告占有系爭土地即屬無權占有
    ，原告本於所有權人之地位，基於所有權之權能，依民法第
    767條規定請求被告將系爭土地返還全體共有人，為有理由
    ，應予准許。
五、本件事證已臻明確，兩造所為其餘攻擊防禦方法及舉證，經
    審酌後認均與結論不生影響，爰不一一論列，附此敘明。
六、訴訟費用負擔裁判之依據：民事訴訟法第78條、第85條第2
    項。
中    華    民    國    98    年    11    月    30    日
                  臺灣宜蘭地方法院民事庭
                      法  官  張軒豪
正本與原本無異。
如不服本判決應於判決送達後20日內提出上訴狀（須附繕本）。
中    華    民    國    98    年    12    月    1     日
                      書記官  謝佩欣


司法院資訊處製作；財團法人民間司法改革基金會備份。
